【裁判字號】    94,上易,1464
【裁判日期】    950105
【裁判案由】    誹謗等
【裁判全文】
臺灣高等法院臺中分院刑事判決    民國94年度上易字第1464號
上  訴  人
即自訴  人  何鎰鎖業有限公司
代  表  人  乙○○
代  理  人  常照倫律師
上  訴  人
即  被  告  甲○○
                    國民
選任辯護人  阮春龍  律師
上列上訴人等因被告甲○○違反公平交易法案件，經自訴人提起
自訴，不服台灣台中地方法院中華民國94年9月14日第一審判決(
民國94年度自字第36號)，提起上訴，本院判決如下：
    主  文
上訴駁回。
    事  實
一、甲○○係址設於臺中縣霧峰鄉○○村○○路一四一巷六弄一
    號一樓「長趨科技股份有限公司」（下簡稱「長趨公司」）
    負責人，並於臺中市○○區○○路二段一五一之一號及臺中
    縣霧峰鄉○○路一四一巷六弄一號一樓分別設有門市部，其
    營業項目即有從事汽、機車零件配備批發業及零售業，並販
    賣「赫利俄斯汽車保全」之防盜產品。其明知「何鎰鎖業有
    限公司」（下簡稱「何鎰鎖業公司」）所生產且享有商標權
    之「鋼甲武士」鎖亦為防盜鎖，竟違反事業不得為競爭之目
    的，而散布足以損害何鎰鎖業公司營業信譽之不實情事，且
    基於概括犯意，於民國（下同）九十四年三月九日在自由時
    報刊登：「鋼甲武士鎖的重大漏洞：鋼甲武士鎖乍看之下鐵
    片蓋住方向盤似乎很安全，．．．這鐵片其實是在騙消費者
    的，．．．因為鎖上鋼甲武士鎖，方向盤至少還能轉個半圈
    ，只要順著較直的路，先把車開走，再邊開車邊鋸斷方向盤
    就可以拆掉方向盤鎖，連一秒鐘都不浪費！就順順利利把車
    偷走，這種鎖其實有鎖、沒鎖對小偷都一樣！偷車工具：鐵
    鋸一支」之不實內容；另自九十四年三月間起至九十四年八
    月三十一日止，均在其架設之網址http：//www.helios
    car.com.tw上登載上開不實內容；又自九十四年八月間起至
    同年八月三十一日止，在電視第四臺購物頻道撥放上開不實
    之內容，均足以損害「何鎰鎖業公司」之營業信譽。
二、案經「何鎰鎖業公司」、代表人乙○○委任馮鉦喻律師、常
    照倫律師向台灣台中地方法院（以下稱原審法院或同院）提
    起自訴。
    理    由
一、訊據上訴人即被告被告甲○○（以下稱被告）固承認於前開
    時間，在自由時報、網路及電視第四臺購物頻道刊登及播放
    上開內容不諱，惟矢口否認有何違反公平交易法及刑法誹謗
    等犯行，辯稱：因為伊所有車輛曾裝自訴人出售之「鋼甲武
    士鎖」而有遭竊紀錄，伊才知道該鎖容易被破解，伊係因為
    怕別人與伊發生相同的情形，才會刊載上開資料，伊也認為
    該資料均屬可受公評之事，且所刊載之內容均屬實在，至於
    伊所販賣之「赫利俄斯汽車保全」防盜產品是跟保險公司互
    相配合所衍生之產品，與自訴人出售之「鋼甲武士鎖」並不
    相同，伊實無違反公平交易法或誹謗等犯行等語。
二、經查：
  (一)被告係「長趨公司」負責人，該公司營業項目即有從事汽、
    機車零件配備批發業及零售業，並販賣「赫利俄斯汽車保全
    」之防盜產品，有自訴人所提「長趨公司」設立登記資料、
    自由時報刊登廣告、網路資料各一份，及電視第四臺購物頻
    道光碟乙片為證，復為被告所承認。
  (二)雖被告供稱：伊於報紙、網路及電視頻道所刊登如事實欄所
    載之內容均屬事實。惟觀上開公開文宣媒體所載「因為鎖上
    鋼甲武士鎖，方向盤至少還能轉個半圈，只要順著較直的路
    ，先把車開走，再邊開車邊鋸斷方向盤就可以拆掉方向盤鎖
    ，連一秒鐘都不浪費！就順順利利把車偷走，這種鎖其實有
    鎖、沒鎖對小偷都一樣！偷車工具：鐵鋸一支」等詞。經原
    審法院受命法官當場以被告所提供之鋸子、「鋼甲武士鎖」
    及證人何添進所有車牌號碼５３１１─ＧＥ號自用小客車，
    命被告就於報紙、網路上所刊登之內容進行勘驗。首先，(1)
    由證人何添進示範其為車主，停車後將車輛輪胎斜放，鎖上
    ＢＥＳＴ型之「鋼甲武士鎖」並拔取車輛鑰匙後，令被告模
    擬，結果被告並無法將方向盤轉半圈；(2)繼而，由證人何添
    進將車鑰匙交付被告發動車輛後，在車輪胎仍屬斜放之情況
    下，被告可將方向盤轉半圈，但無法開走；(3)再由證人何添
    進將車輪打直後，則被告可在鎖上「鋼甲武士鎖」之情況下
    ，將方向盤轉半圈，並直直往前行進約四十至五十公尺左右
    ，再倒車回原點。如以證人何添進所提供之ＡＲＭＯＵＲＷ
    ＡＲＲＩＯＥＲ型之「鋼甲武士鎖」進行勘驗前開(3)步驟時
    （亦即被告先以車鑰匙發動車輛，車輪胎打直停放，鎖上該
    型「鋼甲武士」鎖），結論亦屬相同（被告可將方向盤轉半
    圈、將車直行前進再後退回原點）。次者，由被告模擬於車
    輛停止之情況下，以鋸子割斷方向盤鎖之時間約為四至五分
    鐘。以上有同院九十四年八月八日勘驗筆錄一份在卷可按（
    見同院卷第五二頁至第五四頁筆錄）。
  (三)依被告所刊登之內容，顯係在陳述自訴人之「鋼甲武士鎖」
    產品僅係鐵片蓋住方向盤而已，小偷要偷業已鎖上「鋼甲武
    士鎖」之車子甚為容易，因為鎖上該鎖後，車子方向盤至少
    可以轉半圈甚且行進再倒退。然依原審法院勘驗之結果，被
    告在車子本身的鎖尚未遭破壞前，且車輪胎斜放之情況下，
    根本連方向盤都無法轉動，更無法開走車輛，縱使車輛輪胎
    打直後，被告亦僅能轉動方向盤，卻無法將車開走。與其所
    述「鎖上該鎖後，車輛方向盤至少可以轉半圈，只要順著較
    直的路先把車開走」等語，並未區隔何種情況下之停車方式
    、有無事先破壞車輛本身鑰匙功能，而凡指所有車輛均一體
    適用，自與事實不符。
  (四)雖被告於原審法院審理時辯稱：伊刊登上開內容用意是說如
    果伊有攜帶工具就可以先破壞車輛的鎖，在該情況下，如果
    鎖上「鋼甲武士鎖」也是沒有用途的，而且一般車主於停車
    後多半會將車輪胎打直，並非斜放等語（見同院卷第八五頁
    筆錄）。然其上開刊登內容卻未就上開狀況特予表明，極易
    使消費者認為就算在沒有破壞車輛本身鑰匙之情況下，即便
    鎖上「鋼甲武士鎖」仍然可以開走車輛，足見貶低「鋼甲武
    士鎖」產品之防盜效用至為明顯。而開車族之停車方式形形
    色色，大多數駕駛人於停車後固然會將車輛輪胎打直，然卻
    未盡如此，斜放角度不同者所在多見。被告侷限於車輛輪胎
    打直之情況下，才有上開內容之適用，顯與廣告內容並未就
    此輪胎是直放或斜放提出說明，反係使消費者認為就算鎖上
    「鋼甲武士鎖」，小偷仍然可以將車直直地開走，根本無暇
    思及車輪胎是否打直或斜放之情形下才有適用。
  (五)況且，被告於原審法院審理時復辯稱：伊所謂在鎖上「鋼甲
    武士鎖」之車輛，可以循較直的路開走，是指車停在路邊再
    開車之情況，不用浪費時間；如車輛不是停在路邊，則必須
    先鋸斷方向盤，取下「鋼甲武士鎖」後再開車；伊是分兩段
    敘述等語（見同院卷第八四頁、第八五頁筆錄）。然依臺灣
    目前停車現況，停在停車格內及停車場內之車輛佔大多數，
    即便於未停於停車格內，採取路邊停車且前後均停滿車輛之
    情況亦所在多見，一車位難求之情況，眾所週知，惟無論何
    種停車位置，停車前後莫不擠滿其他車輛。如依被告刊登內
    容在未有排除其他狀況下，就算車輛停在前後均有停車之停
    車格、停車場內，小偷仍然可以在未鋸斷方向盤鎖之情況下
    ，先將方向盤轉半圈，順著較直的路將車開走，極易使消費
    者陷於誤認，認為鎖上「鋼甲武士鎖」，在任何地點均容易
    遭竊。且如依被告辯解稱：如車輛停在停車格或停車場內，
    就必須要鋸斷方向盤，再取下「鋼甲武士鎖」一情，依原審
    法院勘驗被告鋸斷方向盤鎖時間約為四至五分鐘，即便利用
    停等紅綠燈之時間鋸斷，時間亦明顯不足，如何與被告刊登
    內容「連一秒鐘都不浪費」互相呼應。益徵被告未於刊登或
    播放內容標明上開二者之區別，顯係在誤導消費者對於「鋼
    甲武士鎖」產品有無防盜功能之優劣判斷。
  (六)況且，被告於原審法院審理時，經質以：「依你所述，若小
    偷仍要鋸斷方向盤，可見有鎖上該鎖也會增加小偷偷車時間
    及困難？」時，答稱：「小偷偷車重點在確實已將車偷走，
    時間增長及困難度與否，並不影響結果」等語（見同院卷第
    八七頁筆錄）。惟能否順利偷得車輛，除重在得以順利偷走
    該車之目的外，偷車時間之長短顯足以影響其能否順利偷得
    ，暨遭他人或警方單位發現之機會，非如被告所辯重在竊得
    車輛之目的，至於時間長短在所不問，否則在小偷順利竊得
    車輛後隨即遭警發現查獲，顯亦非其竊車之原意。此觀被告
    於其公司所出產之「赫利俄斯汽車保全」廣告內容，亦一再
    提及因為該公司所出產之商品係與保險公司互相配合，如小
    偷欲拆解其「赫利俄斯汽車保全」時，因該保全是強調駕駛
    者鎖上該鎖後，其原先所乘坐之駕駛座椅會立即往前靠近方
    向盤，故小偷必須蹲在駕駛座旁邊拆鎖始能進入車內（見同
    院卷第二九頁筆錄，及被告所設立之網路內容），如此一來
    ，任何人見該人在駕駛座旁邊蹲立如此久，當會懷疑是否為
    小偷，而增加其遭發現之機會，同亦認為小偷行竊時間之多
    寡確實會影響其行竊之目的，非如其於原審法院審理時所辯
    行竊時間之多寡非小偷之重點等語。可見在車主鎖上「鋼甲
    武士鎖」之情形下，小偷如欲偷得該車，仍然需要鋸斷方向
    盤、拆解「鋼甲武士鎖」，確實亦增加小偷行竊及將來遭發
    現之時間。而被告並不否認係在停等紅綠燈之情況下鋸斷方
    向盤，而一般車主斷不會無緣無故地自行毀損車輛之方向盤
    ，足見就算在被告順利將鎖上「鋼甲武士鎖」之車輛開走後
    ，其仍需花時間拆解該防盜鎖，而該時間倍增小偷遭發現之
    機會，而非如其刊登及播放內容所述「．．．再邊開車邊鋸
    斷方向盤，就可以拆掉方向盤鎖，連一秒鐘都不浪費．．．
    」之容易。
  (七)被告雖復辯稱：伊係因為先前所有之車輛在有鎖上「鋼甲武
    士鎖」之情況下卻仍遭竊，才想要透過刊登廣告之方式告知
    消費大眾，況且，自訴人在宣傳其本身之「鋼甲武士鎖」產
    品時，也是用破解其他公司防盜產品之相同方式，足見伊刊
    登、播放上開內容，並無犯罪故意，伊認為本案所刊登、播
    放之內容均屬可受公評之事等語，並提出臺中市警察局車牌
    協尋證明單一份為證。然被告所提出之上開證明單，該車輛
    協尋時間為八十八年十二月間，距離本案已有五年有餘之久
    ，且被告供稱遭失竊之車輛，其上是否懸掛自訴人之「鋼甲
    武士鎖」產品，亦不得而知，自無法為有利於被告之認定。
    況依被告所刊登及播放內容，其上除有自訴人公司產品「鋼
    甲武士鎖」如事實欄之內容外，於自由時報之廣告下方另以
    相同篇幅敘述其公司出產之「赫利俄斯汽車保全」商品之優
    點，隻字未提其自身車輛因鎖上「鋼甲武士鎖」猶仍遭竊之
    慘痛經驗，是被告此部分辯解委無可採。至自訴人縱使於宣
    傳其商品時採取被告於本案之相同手法，核屬自訴人廣告內
    容是否實在、他人商譽有無受損之情形，與本案並無關連，
    被告自不得引為本案免責之依據。按以善意發表言論，對於
    可受公評之事，而為適當之評論者不罰，為刑法第三百十一
    條第三款所明定。其立法意旨端在尊重言論自由，許任何人
    就可受公評之事，得本諸良善之動機發表適切公平之評斷論
    述，以期發揮言論自由之正面功效，而匡正社會樸風良俗，
    庶免生箝束言論之弊，而所謂「適當之評論」，即其評論不
    偏激而中肯，未逾越必要範圍之程度者而言。然觀諸被告直
    接以文字道出「鋼甲武士鎖的重大漏洞：．．．這鐵片其實
    是在騙消費者的，．．．連一秒鐘都不浪費！就順順利利把
    車偷走，這種鎖其實有鎖、沒鎖對小偷都一樣！偷車工具：
    鐵鋸一支」等內容，舉凡「騙」、「連一秒鐘都不浪費」「
    有鎖、沒鎖對小偷都一樣」等字眼，顯然業已斷定自訴人所
    出產之「鋼甲武士鎖」毫無防盜功能，顯已逾越適當評論之
    範圍，難認被告係出於善意而為上開言論至為明顯。
  (八)綜上所述，被告所刊登、播放之內容均在其設定之某些特定
    情況下才有適用（小偷業已破壞車輛本身鑰匙、車輛停放位
    置在路邊、輪胎直放），非可一概而論適用於所有停車狀況
    。而被告如為宣傳自身產品，在法律容許範圍內予以渲染、
    誇大，留予消費者自行判斷，固無可厚非。惟依被告所刊登
    及播放內容，被告顯係在評斷自訴人的商品「鋼甲武士鎖」
    毫無防盜功用，有無鎖上該鎖，對於小偷均不費吹灰之力，
    即可順利將車竊走，並於評斷後下方或他處載明其公司所出
    產之「赫利俄斯汽車保全」之相關宣傳資料：「恭喜偷車賊
    ！你現在成為滿街跑的樂透彩，要緝捕你的機會更大，我不
    相信有誰抗拒金錢的誘惑而不舉發你，或窩裡反出賣你！窩
    裡反密告本公司而圍剿３人以上汽車解體集團者，懸賞６０
    萬破案獎金，敬告汽車解體集團想要平安無事不被出賣，不
    要偷赫利俄斯汽車保全（防盜椅）的車子！檢舉專線000
    0000000」、「赫利俄斯汽車保全、全面懸賞＄１０
    ００００元、緝捕蹲在馬路邊拆椅子的偷車賊！使得你的愛
    車在眾目睽睽中、得到空前的安全保障！因此裝有防盜椅再
    投保丟車賠車險保費只要９９０元、此外更享有汽車產物保
    險費７５折的折扣優惠」之內容。顯然被告利用報紙、網路
    及電視第四臺頻道，批評自訴人之「鋼甲武士鎖產品」之毫
    無防盜功能，藉此彰顯其公司出產之「赫利俄斯汽車保全」
    商品之優良，散布上開不實資料，足使社會消費大眾對於自
    訴人之名譽、誠信程度及營業信用有產生不利觀感之虞，均
    足以損害自訴人營業信譽，以達其競爭之目的至為明顯。被
    告前開辯解均無足採取，本件被告犯罪事證業臻明確。其犯
    行堪以認定。
三、按刑法上所謂法規競合，係指一個犯罪行為，因法規之錯綜
    關係，至同時有數符合該犯罪構成要件之法條可以適用，爰
    依法理擇一適用者而言。公平交易法第二十二條規定事業不
    得為競爭之目的，而陳述或散布足以損害他人營業信譽之不
    實情事，違反者，應分別依同法第三十七條第一項之規定處
    罰行為人。該罪雖同時符合刑法第三百十條第一項或第二項
    之誹謗罪之犯罪構成要件，因係法條之錯綜關係，致一個犯
    罪行為，同時有數符合該犯罪構成要件之法條可以適用，自
    應以法規競合法理，擇一適用公平交易法之規定論處。故核
    被告所為，係違反公平交易法第二十二條規定，應依同法第
    三十七條第一項規定處斷。自訴代理人雖於原審法院審理時
    另行追加被告涉犯刑法第三百十三條妨害信用罪嫌等情。惟
    按該條妨害信用罪之保護法益，重在「經濟上之能力」而言
    ，如散布某人債台高築行將破產、或某商號因修理內部停業
    等，如非關於經濟上支付能力之事，則應屬侮辱或誹謗之範
    圍，本案被告係針對自訴人所推出之商品認為其無防盜功效
    ，顯係損害自訴人營業信譽，而非對其經濟上能否履行之能
    力有所質疑，應不該當妨害信用罪，附此敘明。被告先後多
    次違反公平交易法犯行，時間緊接，手段相同，所犯構成要
    件復相同，顯係基於概括犯意反覆為之，為連續犯，依刑法
    第五十六條規定以一罪論，並依法加重其刑。原審法院審酌
    被告與自訴人同為商人，自訴人所生產之「鋼甲武士鎖」無
    非在防盜，而被告所推出之「赫利俄斯汽車保全」實亦兼具
    防盜及保險性質，二者所標榜之產品均在防盜功能則無差異
    ，惟其消費對象、價格則有不同，乃被告竟為打擊自訴人產
    品，不惜以不實事項廣為宣傳，藉此推銷其公司之產品較為
    優良，實已破壞消費市場之良性競爭，對於消費者於選擇商
    品時易造成對自訴人商品負面之判斷，實非資本主義自由競
    爭市場所應有之現象，被告於原審法院審理期間始終否認犯
    行，截至同院本件言詞辯論終結時，被告仍然繼續的刊登上
    開不實之內容，甚者於電視臺播放，顯然毫無悔意等一切情
    狀，適用刑事訴訟法第三百四十三條、第二百九十九條第一
    項前段，公平交易法第三十七條第一項，刑法第十一條前段
    、第五十六條，第四十一條第一項前段，罰金罰鍰提高標準
    條例（贅引第一條前段）第二條，判決被告連續違反事業不
    得為競爭之目的而散布足以損害他人營業信譽之不實情事之
    規定罪，量處拘役伍拾日，並諭知如易科罰金，以佰元折
    算壹日。
四、本院經核本件原審法院前開判決，認事用法均無不合，量刑
    亦屬適當。上訴人即自訴人何鎰鎖業公司上訴意旨略稱：被
    告連續在報章雜誌，媒體損害自訴人商譽，且犯後態度不佳
    ，毫無悔意，原審判決量刑過輕等語，惟原審判決已審酌被
    告犯罪之上揭一切情狀而量刑，尚屬適當，其上訴為無理由
    ，應予駁回。被告上訴意旨略稱：被告自行所設條件下竊取
    車輛，並非不實陳述，係屬善意發表言論，實難以違反上開
    公平交易法處罰，原審判決認事用法，顯有違誤，請求判決
    被告無罪等語，經詳核原審判決，認事用法，並無違誤，被
    告上訴，亦屬無理由，應併予駁回。
五、據上論結：應依刑事訴訟法第三百六十八條，判決如主文。
中    華    民    國    95    年    1    月    5      日
            刑事第二庭  審判長法  官  李  璋  鵬
                              法  官  胡  森  田
                              法  官  方  艤  駐
上列正本證明與原本無異。
不得上訴。
                              書記官  江  玉  萍
中    華    民    國    95    年    1    月     6     日
附錄本案論罪科刑法條：
公平交易法第37條第一項
第 22 條    （禁止以陳述或散布不實情事而為競爭)
            事業不得為競爭之目的，而陳述或散布足以損害他
            人營業信譽之不實情事
第 37 條    違反第二十二條規定者，處行為人二年以下有期徒
            刑、拘役或科或併科新台幣五千萬元以下罰金。
            前項之罪，須告訴乃論。
                                                      Ａ


司法院資訊處製作；財團法人民間司法改革基金會備份。
